臺灣高等法院刑事裁定
110年度毒抗字第1189號
抗  告  人  
即  被  告  陳毅


上列抗告人即被告因違反毒品危害防制條例案件，不服臺灣士林
地方法院110年度毒聲更二字第10號中華民國110年7月27日裁定
（聲請案號：臺灣士林地方檢察署109年度聲觀字第226號、109
年度毒偵字第2169號），提起抗告，本院裁定如下：
    主  文
抗告駁回。
    理  由
一、原裁定意旨略以：抗告人即被告甲○（下稱被告）基於施用
    第二級毒品之犯意，於民國109年6月11日晚間7、8時許，在
    桃園市○○區○○○路00號11樓沃克旅館106號房，施用第二級毒
    品甲基安非他命1次之事實，業據被告於警詢、偵查時坦承
    不諱，且經警採尿送驗之結果，確呈安非他命及甲基安非他
    命陽性反應，此有桃園市政府警察局桃園分局被採尿人尿液
    暨毒品真實姓名與編號對照表、台灣檢驗科技股份有限公司
    濫用藥物檢驗報告在卷可憑，足認被告有前揭施用第二級毒
    品之行為。又被告未曾因施用毒品案件，而受觀察、勒戒或
    強制戒治之執行。查被告於本件行為時已博士畢業、擔任公
    司專案經理，為有正當工作之人，其智識程度及社會生活經
    驗應較常人豐富，詎其仍於109年5月10日完成戒癮治療後，
    明知自己仍在緩起訴期間內，卻隨即於109年6月11日再犯本
    件施用毒品罪，被告於本件偵查中尚自承自己本來是與友人
    呂忠諺約出來聊天，呂忠諺身上剛好有毒品，自己就拿來施
    用等情，足認被告自我控制、約束之能力顯有不足，以致在
    無其他外力干擾、逼迫狀況下再陷吸毒誘惑，絲毫未因前案
    執行之戒癮治療而降低其對毒品之依賴，難認在機構外執行
    之緩起訴附命戒癮治療處分得有效戒除其毒癮，因認檢察官
    以被告前案附命戒癮治療之緩起訴經撤銷為由，對被告聲請
    為機構內處遇之觀察、勒戒處分，客觀上並無判斷顯然違背
    法令、事實認定有誤或其裁量有重大明顯瑕疵等情，自應予
    以尊重。爰依檢察官之聲請，裁定被告應送勒戒處所觀察、
    勒戒等語。
二、抗告意旨如附件一「刑事抗告狀」及附件二「刑事補充抗告
    理由狀」所載。
三、按毒品危害防制條例（下稱毒品條例）第20條第1項規定，
    犯第10條之罪者，檢察官應聲請法院裁定，或少年法院（地
    方法院少年法庭）應先裁定，令被告或少年入勒戒處所觀察
    、勒戒，其期間不得逾2月。又依毒品條例第24條第1項、第
    2項規定（自110年5月1日施行），檢察官可依刑事訴訟法第
    253條之2第1項第4款至第6款或第8款規定，為多元之附條件
    緩起訴處分，不限於附命完成戒癮治療之緩起訴處分（下稱
    「附命緩起訴」），且撤銷緩起訴處分後，應由檢察官依法
    繼續偵查或起訴，與修正前所定之「依法追訴」不同，則緩
    起訴處分之效力與曾受「觀察、勒戒或強制戒治」之處遇已
    無法等同視之。再者，附命緩起訴之被告縱使完成戒癮治療
    ，亦難認得與觀察、勒戒或強制戒治已執行完畢之情形等同
    視之（最高法院110年度台非字第152號、110年度台上字第2
    096號判決意旨參照）。
四、經查，前揭被告施用第二級毒品甲基安非他命之事實，業據
    被告坦承不諱，並經警將其尿液送驗，呈安非他命類（安非
    他命、甲基安非他命）陽性反應，有桃園市政府警察局桃園
    分局被採尿人尿液暨毒品真實姓名與編號對照表、台灣檢驗
    科技股份有限公司濫用藥物檢驗報告附卷可參，應堪信實。
    又被告前未經觀察、勒戒或強制戒治之處分，有本院被告前
    案紀錄表附卷可考（被告雖前經附命緩起訴，惟該緩起訴處
    分業經撤銷，且如前所述，縱使完成戒癮治療，亦難認得與
    觀察、勒戒或強制戒治執行完畢同視），且審諸被告自我控
    制及約束能力不足、對毒品依賴、難認機構外處遇得有效戒
    除其毒癮等情（詳如前述），原審爰依毒品條例第20條第1
    項、觀察勒戒處分執行條例第3條第1項規定，准檢察官所請
    ，而裁定被告應送勒戒處所觀察、勒戒（原裁定主文漏載其
    期間不得逾2月，應予補充），核其認事、用法於法尚無不
    合。
五、被告固以其聽審權未獲保障，且其已改善自我控制能力，依
    其工作及家庭狀況，請求能再次參加戒癮治療等語，提起本
    件抗告，惟查：
  ㈠按毒品條例所規定之觀察、勒戒處分，其立法意旨在幫助施
    用毒品者戒除毒癮，該處分之性質非為懲戒行為人，而係為
    消滅行為人再次施用毒品之危險性，目的在戒除行為人施用
    毒品之身癮及心癮；觀察、勒戒係導入一療程觀念，針對行
    為人將來之危險所為預防、矯治措施之保安處分，以達教化
    與治療之目的，可謂刑罰之補充制度，從而毒品條例本身所
    規定之觀察、勒戒及強制戒治等保安處分，雖兼具剝奪自由
    權利之性質，卻有刑罰不可替代之教化治療作用。是同條例
    規定之觀察、勒戒處分及附命緩起訴等附條件之緩起訴處分
    ，何者對於施用毒品者較為有利，端在何種程序可以幫助其
    戒除施用毒品之行為，尚非可由法院逕行認定附命緩起訴對
    施用毒品者係較有利，如從治療效果之觀點而論，亦難謂附
    命緩起訴必然較觀察、勒戒有利於行為人；且考量被告有自
    我控制及約束能力不足、對毒品依賴、難認機構外處遇得有
    效戒除其毒癮等情如前，則觀察、勒戒處分雖於短期內對其
    工作及家庭不無影響，惟既能使其暫時脫離原本有可能接觸
    毒品之生活環境，未嘗不是使其根絕毒品惡習之契機。又施
    用毒品者是否已改善自我控制能力，應經由專業之療程而為
    判定，自難僅憑其自我判斷，即逕認其確已改善自我控制能
    力，乃屬當然。
  ㈡再檢察官適用刑事訴訟法第253條之1第1項及第253條之2對被
    告為緩起訴處分時，應「參酌刑法第57條所列事項及公共利
    益之維護」，並「認以緩起訴為適當」者，始得為之，可認
    檢察官應以向法院聲請觀察、勒戒為原則，於例外符合上揭
    緩起訴處分之要件時，始得另為附命緩起訴等附條件之緩起
    訴處分。檢察官是否適用前開規定對被告為緩起訴處分，自
    得本於前開規定之立法目的，妥為斟酌、裁量，始予決定。
    況且檢察官於本件聲請書業已敘明其考量依據：「本案被告
    雖請求戒癮治療，惟被告前涉違反毒品危害防制條例案件，
    曾經臺灣臺北地方檢察署檢察官為緩起訴處分，惟該緩起訴
    處分於109年8月3日撤銷，且經法院判決有期徒刑3月確定…
    ，足認被告無施以戒癮治療緩起訴處分之可能及必要」。是
    法院原則上應尊重檢察官職權之行使，僅為有限之低密度審
    查，除檢察官之判斷有違背法令、事實認定有誤或其裁量有
    重大明顯瑕疵外，尚不得任意指為違法。準此，檢察官就前
    未經觀察、勒戒或強制戒治處分之施用毒品行為人，究係採
    行附命緩起訴等附條件之緩起訴處分，抑或向法院聲請觀察
    、勒戒之處遇措施，要屬檢察官之裁量權，倘檢察官係聲請
    法院裁定觀察、勒戒，法院就其聲請，除檢察官有違法或濫
    用其裁量權之情事外，僅得依法裁定被告送勒戒處所觀察、
    勒戒，以查其是否有施用毒品傾向，尚無自行以附命緩起訴
    等其他方式替代之權。又就檢察官聲請法院裁定觀察、勒戒
    之程序，現行法並無關於被告陳述意見之特別規定，惟被告
    如有相關意見，仍可自行向檢察官或原審提出俾供斟酌，何
    況被告於偵查中檢察官問其「有無其他陳述？」時，已答稱
    「希望可以戒癮治療」、「我希望可以再給我一次戒癮治療
    的機會」等語（見109年度毒偵字第3858號卷第81、100頁）
    ，且於法院受理該聲請及經兩次發回重裁之期間，前後長達
    數月之久，被告應有充分時間可向法院表達意見。從而，被
    告漫指其未被賦予陳述答辯之機會云云，自無可採。
六、綜上所述，原審依檢察官之聲請，裁定被告應送勒戒處所觀
    察、勒戒，核其認事、用法並無違誤，被告徒執前詞提起抗
    告，核無理由，應予駁回。
據上論斷，應依刑事訴訟法第412條，裁定如主文。
中　　華　　民　　國　　110 　年　　8 　　月　　20　　日
                  刑事第四庭    審判長法  官  陳筱珮
                                      法  官  林怡秀
                                      法  官  吳元曜
以上正本證明與原本無異。
不得再抗告。
                                      書記官  黃亮潔
中　　華　　民　　國　　110 　年　　8 　　月　　20　　日
附件一：刑事抗告狀
附件二：刑事補充抗告理由狀